【裁判字號】    99,上易,255
【裁判日期】    990914
【裁判案由】    損害賠償
【裁判全文】
臺灣高等法院臺中分院民事判決  99年度上易字第255號
上訴人附帶
被  上訴人  丙○○
訴訟代理人  趙惠如律師
複  代理人  盧昱成律師
被  上訴人
附帶上訴人  甲○○○○○○○○.
            乙○○
前列二人共同
訴訟代理人  涂芳田律師
複  代理人  楊雯齡律師
上列當事人間請求損害賠償事件，上訴人對於民國99年4月27日
臺灣臺中地方法院98年度訴字第1713號第一審判決提起上訴，被
上訴人為附帶上訴，本院於99年8月31日言詞辯論終結，判決如
下：
    主  文
上訴及附帶上訴均駁回。
第二審訴訟費用關於上訴部分，由上訴人負擔，附帶上訴部分，
由被上訴人負擔。
    事實及理由
一、上訴人起訴主張：
  (一)被上訴人江淑芬、乙○○分別為位於台中市○○路69號之「
    福野精緻日本料理店」之負責人、經理，負責該店經營，係
    從事餐飲業務之人。被上訴人2人原應注意該店內拋光磚地
    板表面光滑，隨時保持乾燥且避免油污，如地面濕滑、油膩
    時，應適時豎立警告標語，提醒消費者注意，以提供消費者
    安全之消費環境。詎被上訴人2人竟均疏於注意，致上訴人
    於民國97年4月12日晚間前往該店用餐時，因踩踏油滑之地
    面而滑倒，致受有右踝外側踝骨骨折之傷害。本件上訴人之
    傷害，係因被上訴人2人之過失行為所致，上訴人自得依民
    法第184條第1項前段、第185條第1項前段、第193條第1項、
    第195條第1項前段規定請求被上訴人2人連帶負賠償責任。
  (二)又本件被上訴人甲○○○○○○○○○○○○係消費者保護
    法所規範之企業經營者，為服務業者，其於提供商品、服務
    予消費者時，即應確保其提供之商品及服務具有依現在科技
    或專業水準可合理期待之安全性。而店經理即被上訴人乙○
    ○有責任維護該店內的安全環境。詎被上訴人2 人竟放任該
    店內地板濕滑、油膩，且於可能造成消費者生命、健康、財
    產危害之虞時，亦未於該地板明顯處豎立警告標語或為任何
    緊急處理危險之方法，致上訴人前往該店用餐時，因踩踏油
    滑地面而滑倒，致受有傷害，消費者保護法第2條第1項、第
    7條、第7之1條第1項規定，自應由企業經營者負無過失之損
    害賠償責任。
  (三)本件被上訴人2人無論依民法侵權行為，或消費者保護法課
    予企業經營者之無過失責任，上訴人均得請求因上開傷害所
    受之如下損害：
  1.醫藥費部分：上訴人受傷支出之醫藥費用收據計新台幣（下
    同）18,320元。
  2.增加生活上需要部分：上訴人因本件傷害致右踝外側踝骨骨
    折，日常生活無法自理需支出看護費用，即上訴人第一次手
    術住院5日支出看護費用13,200元、休養6個月，日常生活均
    賴配偶照護，每日以1千元計算，共支出看護費用18萬元；
    第二次手術住院自98年8月25日起至98年8月28日止共4日，
    支出看護費9,200元，手術後休養3個月，親人看護費用每日
    以1千元計算，共計9萬元，合計看護費用共292,400元。且
    依中國醫藥大學附設醫院函覆「住院期間須專人照顧，行固
    定手術出院後須專人照顧之時間約6週，拔除鋼釘手術出院
    後應不須專人照顧…」，可知上訴人於住院期間確實須專人
    照護，有支出看護費用之必要；出院後，是否專人照顧？及
    照顧時間之長短？該醫院係大略估算，惟上訴人二次手術出
    院後，確實均由家人照顧3個月，方能自理。
  3.精神慰撫金部分：上訴人係大專畢業，現任華豐橡膠工業股
    份有限公司（上市公司）副董事長，須經常往來國內外經商
    及考察海外子公司之業務及營運，因本件傷害無法行走，且
    需二次手術開刀住院，自受傷迄今已一年半，行動仍無法自
    如，雖現已拔除鋼釘，腿部仍腫痛。身體及精神上均受有重
    大痛苦，爰請求被上訴人2人連帶賠償慰撫金100萬元。
  (四)聲明：1.被上訴人應連帶給付上訴人1,310,720元，及自起
    訴狀繕本送達翌日起至清償日止，按年息5%計算之利息。2.
    願供擔保請准宣告假執行。
二、被上訴人則以：
  (一)被上訴人江淑芬經營之福野精緻日本料理店（下稱被上訴人
    餐廳）經營20年，平常對地面之清潔甚為重視，要無濕滑、
    油膩之可能。雖上訴人於97年4月12日晚間在被上訴人餐廳
    用餐，於離去時不慎跌倒，惟非被上訴人餐廳所致，上訴人
    自應就其主張跌倒係因被上訴人餐廳地面濕滑所致，及上訴
    人跌倒與其所受傷害是否有關聯性等情，負舉證責任。且縱
    認被上訴人有過失，上訴人亦有過失。且姑不論本件被上訴
    人應否負過失責任，上訴人既為被上訴人餐廳之客人，於情
    於理，被上訴人餐廳均願給付合理之慰撫金，以表歉意。
  (二)上訴人依消費者保護法為請求，因被上訴人餐廳不屬於設計
    、生產、製造者，且該部分規定係促使企業主對消費者保護
    之注意事項，不得作請求權之基礎。另被上訴人乙○○雖掛
    名餐廳「經理」，惟非該店實際負責人，僅是店內領班，實
    則對該店內業務之經營僅受命於負責人，無獨立管領店內業
    務之職權，上訴人要求乙○○連帶負賠償責任，顯無理由。
  (三)如認上訴人得請求損害賠償，被上訴人雖同意看護費用以每
    天1千元計算，但認上訴人所須看護期間應僅須3個月，至精
    神慰撫金之請求應在10萬元以下，上訴人請求過高。另被上
    訴人江淑芬初中畢業，名下房屋乙棟，已有貸款無何價值；
    被上訴人乙○○小學畢業，無財產等語置辯。答辯聲明：1.
    上訴人之訴駁回。2.如受不利判決，願供擔保請准宣告免為
    假執行。
三、原審審酌兩造提出之攻擊防禦方法後，判決被上訴人應連帶
    給付上訴人218,320元，及自98年8月1日起至清償日止，按
    年息百分之5計算之利息。上訴人其餘之訴及假執行聲請駁
    回。並依兩造所陳准以供擔保為條件之假執行及免為假執行
    之宣告。上訴人僅就精神慰藉金部分，不服原審判決，提起
    上訴，聲明求為判決：(一)原判決不利於上訴人後開第2項部
    分廢棄。(二)上廢棄部分，被上訴人應再連帶給付上訴人35萬
    元，及自起訴狀繕本送達被上訴人之翌日起至清償日止，按
    週年利率5%計算之利息（上訴人其餘敗訴部分，未據聲明不
    服）。答辯聲明：駁回對造附帶上訴。被上訴人附帶上訴之
    聲明：(一)原判決命被上訴人應連帶給付上訴人218,320元，
    及自98年8月1日起至清償日止，按年息百分之5計算之利息
    部分均廢棄。(二)上廢棄部分，被上訴人在第一審之訴駁回。
    答辯聲明：駁回對造上訴。
四、上訴人主張被上訴人江淑芬、乙○○分別為位於台中市○○
    路69號之「福野精緻日本料理店」之負責人、經理，負責該
    店經營，係從事餐飲業務之人。因未注意店內拋光磚地板表
    面光滑，隨時保持乾燥且避免油污或適時豎立警告標語，致
    上訴人於97年4月12日晚間前往該店用餐時，因踩踏油滑之
    地面而滑倒，受有右踝外側踝骨骨折等之傷害等情，業據提
    出診斷證明書、名片、收據均影本等件為證，堪信為真實。
五、被上訴人雖否認其餐廳內地板濕滑或油膩，致上訴人滑倒，
    因而受有右踝外側踝骨骨折之傷害，而證人李園會之證詞不
    具證據力云云，則本件應審究者厥為：(一)福野精緻日本料理
    店之環境於97年4月12日晚間上訴人用餐時地板是否濕滑？
    (二)上訴人跌倒是否歸責於被上訴人2人？(三)上訴人得否依共
    同侵權行為、消費者保護法第2條第1項、第7條、第7之1條
    第1項請求被上訴人2人負連帶賠償責任？
  (一)按民法第184條第1項前段規定：「因故意或過失，不法侵害
    他人之權利者，負損害賠償責任」；同法第193條第1項規定
    ：「不法侵害他人之身體或健康者，對於被害人因此喪失或
    減少勞動能力或增加生活上之需要時，應負損害賠償責任」
    ；同法第195條第1項規定：「不法侵害他人之身體、健康、
    名譽、自由、信用、隱私、貞操，或不法侵害其他人格法益
    而情節重大者，被害人雖非財產上之損害，亦得請求賠償相
    當之金額。其名譽被侵害者，並得請求回復名譽之適當處分
    」。次按消費者保護法第7條規定：「從事設計、生產、製
    造商品或提供服務之企業經營者，於提供商品流通進入市場
    ，或提供服務時，應確保該商品或服務，符合當時科技或專
    業水準可合理期待之安全性。商品或服務具有危害消費者生
    命、身體、健康、財產之可能者，應於明顯處為警告標示及
    緊急處理危險之方法。企業經營者違反前二項規定，致生損
    害於消費者或第三人時，應負連帶賠償責任。…」。復按行
    政院消費者保護委員會消保法字第0920000371號函釋：「企
    業經營者於提供服務時，對於購買商品之空間與附屬設施仍
    應確保其安全性。」。本件被上訴人餐廳所提供之服務，除
    餐飲外，應包括消費者用餐之空間，被上訴人餐廳自應確保
    消費者用餐環境無安全上之危險，以便消費者得於舒適安全
    之環境中安心食用，先為敘明。
  (二)經查：證人陳若慧於原審證述：「我沒有看到原告（上訴人
    ）跌倒，但是我有聽到尖叫的聲音，聽起來很痛苦的聲音，
    而且原告覺得跌倒很不好意思，我沒有注意到地面有沒有濕
    滑，但是餐廳的小姐說他們自己也常常跌倒。」（見原審卷
    第127頁末2列以下）。又證人李園會於原審證述略以：97年
    4月12日伊有與上訴人在被上訴人餐廳用餐，用餐完畢後，
    上訴人從榻榻米走下來穿鞋子，因為地面很滑，坐著要站起
    來的時候就滑倒，因為通道很小，地面可能有水所以很滑，
    伊是第一個下來穿鞋子，伊穿好鞋子在旁邊看，伊看到上訴
    人還沒有走，剛起來就跌倒，應該是穿鞋子那個地方很滑，
    因為很暗，伊沒有仔細看是不是有水。上訴人滑倒以後我們
    以為沒有什麼事，結果不知道這麼嚴重，當時上訴人站都站
    不起來，就扶著上訴人一擺一擺走出去，上訴人一直喊痛等
    語（見原審卷第126頁背面）。足見上訴人確實是因被上訴
    人餐廳地板很滑而跌倒受傷。且衡之常情，消費者上餐廳用
    餐，倘餐廳地面溼滑而未保持乾燥，極易使用餐者滑倒，而
    上訴人滑倒受傷業據提出診斷書為證，並據前開二位證人證
    述明確，是被上訴人辯稱證人之證詞不具證據力云云，即無
    可採。則上訴人自得依上開規定請求損害賠償。至於上訴人
    雖然於事發後二日才就醫，惟因骨折一開始可能不嚴重，所
    以未及時就醫，與常情並無不合，自不能以此認為上訴人所
    受之傷害並不是因為在被上訴人餐廳滑倒所致。又被上訴人
    乙○○為被上訴人甲○○○○○○○○○○○○之經理，為
    受僱人，自負有維護餐廳安全之責受僱人，為被上訴人二人
    所不爭執，揆諸前開規定，上訴人請求被上訴人二人連帶賠
    償其財產及非財產上之損害，自屬有據。茲就上訴人請求賠
    償之各項損害金額，審酌如下：
    1.醫療費用部分：上訴人主張支出醫療費用計18,320元，提
      出醫療費用收據為證，並為被上訴人所不爭執。故上訴人
      此部分之請求應予准許。
    2.看護費用部分：上訴人主張看護費用以每日1,000元計算
      ，看護費用共292,400元。被上訴人則認為以每日1,000元
      計算，無意見，但主張看護時間過長。經原審法院向中國
      醫藥大學附設醫院函查，該院以98年11月23日院管檔字第
      0980010709號函覆結果如下：「丙○○先生97年4月15日
      因右側外踝骨折而住院，住院期間需專人照顧，出院後亦
      需專人照顧，約6週。顏先生因右踝外踝骨骨折已癒合，
      於98年8月25日住院拔除鋼板，於98年8月28日出院。此次
      住院為骨折癒合後接受鋼板拔除手術，住院期間需人照料
      為宜，出院後應不需人照料。」有上開函附卷可憑（見原
      審卷第51-53頁），是本院認上訴人需專人照顧之時間為
      50天（住院8天，休養42天），以每日1,000元計算，則需
      花費50,000元，上訴人於此範圍之請求為有理由，應予准
      許。逾此範圍之請求，則無理由，不應准許。
    3.精神慰撫金部分：上訴人因本件事故受傷，其精神及肉體
      上自受有相當之痛苦，請求被上訴人賠償慰藉金，洵屬有
      據。按慰藉金之賠償須以人格權遭遇侵害，使精神上受有
      痛苦為必要，其核給之標準固與財產上損害之計算不同，
      然非不可斟酌雙方身份資力與加害程度，及其他各種情形
      核定相當之數額，最高法院著有51年台上字第223號判例
      可資參照。上訴人為大學肄業，每月收入約12萬元，有房
      屋4棟、汽、機車各一部、上市股票約6,000張；被上訴人
      江淑芬為初中肄業，有房屋一棟；被上訴人乙○○小學畢
      業，名下無財產等情業經兩造陳明在卷，復有稅務電子閘
      門資料查詢表在卷可憑。審酌上情，認上訴人請求精神慰
      撫金尚屬過高，應核減為15萬元，始為允當。上訴人在此
      範圍之請求應予准許，逾此範圍之請求，不予准許。是上
      訴人就此部分請求被上訴人再給付35萬元，為無理由。
    4.則上訴人得請求被上訴人賠償之金額合計為218,320元（
      計算式：18,320＋50,000＋150,000＝218,320）。
六、綜上所述，上訴人主張被上訴人餐廳內地板濕滑或油膩，致
    上訴人滑倒，其受有右踝外側踝骨骨折之傷害，被上訴人應
    連帶負過失損害賠償責任，為可採。被上訴人所辯上訴人之
    滑倒，非其過失行為所致，為無可取。是上訴人基於消費者
    保護法、侵權行為等法律關係，請求被上訴人應連帶給付上
    訴人218,320元，及自起訴狀繕本送達翌日即98年8月1日起
    至清償日止，按年息百分之5計算之利息，為有理由，應予
    准許。逾此範圍之請求為無理由，不應准許。原審就上開應
    准許部分判命被上訴人應連帶給付上訴人，而駁回其餘之訴
    之請求，並依職權宣告假執行，就被上訴人部分准供擔保為
    條件之免假執行宣告，經核並無違誤。兩造各就其敗訴部分
    上訴，指摘原判決不當，求予廢棄改判，為無理由，均應駁
    回其等上訴。
七、兩造之其餘攻擊防禦方法，於本件判決結果無影響，爰不一
    一論列，附此說明。
八、據上論結，本件上訴及附帶上訴均為無理由，依民事訴訟法
    第449條第1項、第78條、第85條第1項前段，判決如主文。
中    華    民    國    99    年    9     月    14    日
                民事第五庭    審判長法  官  古金男
                                    法  官  鄭金龍
                                    法  官  王重吉
以上正本係照原本作成。
不得上訴。
                                    書記官  林玉惠
中    華    民    國    99    年    9     月    15    日
                                                      Ｖ

司法院資訊處製作；財團法人民間司法改革基金會備份。
